【裁判字號】    92,訴,2097
【裁判日期】    921209
【裁判案由】    洗錢防制法等
【裁判全文】
臺灣板橋地方法院刑事判決                        九十二年度訴字第二九七號
    公  訴  人  臺灣板橋地方法院檢察署檢察官
    被      告  甲○○
右列被告因洗錢防制法等案件，經檢察官提起公訴（九十二年度偵字第一一五五一號
），本院判決如左：
    主  文
甲○○共同行使偽造私文書，足以生損害於公眾及他人，累犯，處有期徒刑陸月，如
易科罰金，以參佰元折算壹日。變造之「黃文華」身分證上甲○○照片壹張、扣案偽
造之「黃文華」印章壹枚、郵局存簿壹本、郵政存簿儲金立帳申請書上偽造之「黃文
華」印文壹枚，均沒收。
    事  實
一、甲○○前曾因竊盜案件，經臺灣苗栗地方法院判處有期徒刑八月確定，於民國九
    十年十一月十五日執行完畢，仍不知悔改，與姓名年籍不詳綽號「邱董」之成年
    男子，共同基於偽造文書之犯意聯絡，約定推由甲○○向郵局申請假帳戶交由「
    邱董」使用，「邱董」則給付新臺幣五千四百元之報酬，於九十二年五月下旬某
    日，甲○○交付其相片一張予該綽號「邱董」之男子，由「邱董」換貼甲○○照
    片並變造完成「黃文華」國民身分證一枚，足以生損害於內政部對國民身分查核
    管理之正確性及「黃文華」本人。甲○○旋於九十二年五月三十日十三時三十分
    許，持前開變造之「黃文華」身分證，及「邱董」另自行於不詳時地偽刻之黃文
    華印章一枚，前往臺北縣五股鄉○○路○段四八巷十三號中興路郵局，偽以「黃
    文華」名義辦理開設郵政存簿儲金帳戶手續，並將前揭變造之黃文華身分證持交
    郵局承辦人員周德懿查核而行使之，同時並以前揭偽造之黃文華印章偽造黃文華
    印文一枚於郵政存簿儲金立帳申請書暨填載內容，而偽造完成黃文華郵政存簿儲
    金立帳申請書一紙，再持交郵局承辦人員周德懿憑辦開戶手續而行使之，均足以
    生損害於郵局對客戶查核管理之正確性及黃文華，甲○○取得郵局所發給之帳號
    00000000000000000號之存簿後，即將前揭變造之黃文華身分
    證交還「邱董」。嗣因郵局經辦行員陳志富受周德懿之託而向內政部戶政司查詢
    ，發覺黃文華身分資料有異，迨同年六月五日，甲○○持前開存簿及偽造之黃文
    華印章前往同郵局欲領取前開帳戶提款卡時，經郵局人員報警當場查獲，並扣得
    偽造之黃文華印章一枚、前開以「黃文華」名義申請之郵局存簿一本。
二、案經臺北縣政府警察局蘆洲分局報告臺灣板橋地方法院檢察署檢察官偵查起訴。
    理  由
一、訊據被告甲○○對右揭犯罪事實坦承不諱，與證人陳志富、周德懿於警詢時證述
    之情節互核相符，並有扣案郵局開戶時留存之變造「黃文華」身份證影本一張、
    「黃文華」印章一枚、郵局存簿儲金立帳申請書影本、「黃文華」郵局存摺一本
    在卷足稽。足認被告前揭自白與事實相符，堪予採信。本件事證明確，被告犯行
    已堪認定，自應依法論科。又刑法上所謂變造文書，係指無制作權者，就他人所
    制作之真正文書，加以改造而變更其內容而言，亦即不變更原有文書之本質，僅
    就文書之內容有所更改者是；若變更其本質，使之發生完全相反之效用者，方屬
    偽造，最高法院七十四年度臺上字第四○八六號判決可資參照。本件檢察官並未
    說明認定「黃子華」身分證係屬偽造之認定依據，而該枚身分證並未扣案，亦無
    從鑑定，仍不得逕行認定「黃子華」身分證係屬偽造，應認為被告甲○○將照片
    交給「邱董」係作為變造之用，附此指明。
二、核被告甲○○所為，係犯刑法第二百十六條、第二百十二條之行使變造特種文書
    罪及同法第二百十六條、二百十條之行使偽造私文書罪。其偽造印文，係偽造私
    文書之部分行為，而變造特種文書及私文書之低度行為又應為行使偽造特種文書
    及私文書之高度行為所吸收，均不另論罪，應依行使變造特種文書及私文書罪論
    處。又被告與綽號「邱董」之男子共犯刑法第二百十六條之行使變造之第二百十
    二條特種文書罪、第二百十條偽造私文書罪，渠等顯有犯意之聯絡及行為之分擔
    ，應依共同正犯論處。被告所涉行使變造之特種文書、行使偽造之私文書等罪，
    有方法、結果之牽連關係，為牽連犯，應從一重行使偽造私文書罪處斷。被告前
    因竊盜案件，經臺灣苗栗地方法院判處有期徒刑八月確定，於九十年十一月十五
    日執行完畢，有臺灣高等法院被告全國前案紀錄表在卷足憑，其於受有期徒刑執
    行完畢五年內，再犯有期徒刑以上之本罪，為累犯，應依法加重其刑。爰審酌被
    告前有多項前科，素行不佳，為貪圖小利，竟明知不妥，猶與「邱董」共同為前
    揭犯行，嚴重危害信用交易秩序，更可能造成治安機關對重大犯罪追查不易之危
    險，應予非難，兼衡其犯後自知事證明確，未為無謂辯解等一切情狀，量處如主
    文所示之刑，以示薄懲，並諭知易科罰金折算標準。扣案偽造之「黃文華」印章
    一枚、前揭郵政儲金立帳申請書上偽造「黃文華」之印文一枚，應依刑法第二百
    十九條之規定諭知沒收，至被告共同變造之「黃文華」身分證一枚雖未扣案，惟
    無從證明業已滅失，其上之被告照片一張，為被告所有，供犯罪所用之物，應依
    刑法第三十八條第一項第二款規定宣告沒收；扣案之「黃文華」郵局存簿一本，
    為被告所有，因犯罪所得之物，應依刑法第三十八條第一項第三款規定，宣告沒
    收。至公訴意旨就本件變造之「黃文華」身分證影本一紙聲請宣告沒收，惟查該
    影本係郵局開戶時影印留存，以供核對之用，自非屬被告或共犯所有，供犯罪所
    用之物之物，無從諭知沒收，附此敘明。
三、公訴意旨另以：被告甲○○能預見其提供帳戶予「邱董」使用，可能幫助不詳之
    犯罪集團掩飾其自己重大犯罪所得財物，竟仍不違其本意，而基於幫助之犯意，
    乃前往中興路郵局，冒「黃文華」之名義開戶，因認被告另涉犯洗錢防制法第九
    條第一項之洗錢罪之罪嫌。惟按犯罪事實，應依證據認定之，無證據不得推定其
    犯罪事實。又不能證明被告犯罪者，應諭知無罪之判決，刑事訴訟法第一百五十
    四條、第三百零一條第一項分別定有明文。又刑事訴訟法所謂認定犯罪事實之證
    據，係指足以認定被告確有犯罪行為之積極證據而言，該項證據自須適合於被告
    犯罪事實之認定，始得採為斷罪資料。如未能發現相當證據或證據不足以證明，
    自不能以推測或擬制之方法以為裁判之基礎。而在訴訟上用以證明事實之證據，
    須於通常一般之人均不致於有所懷疑，而得確信其為真實之程度者，始得據以為
    有罪之認定，倘其證明尚未達到此一程度，而有合理之懷疑性存在，致使無從為
    有罪之確信時，即應為無罪之判決。最高法院著有二十九年上字第三一五號、
    四十年臺上字第八六號、七十六年臺上字第四九八六號判例可資參照。且刑法上
    幫助犯，必須正犯已實施犯罪行為，始能成立，如果正犯尚未實施犯罪行為，幫
    助犯即無從成立。最高法院五十四年度臺上字第一五六號判決可資參照。從而本
    件「邱董」究係從事何項洗錢防制法第三條所稱之重大犯罪，未據公訴意旨敘明
    ，而公訴意旨就「邱董」已然實施犯罪行為，且被告前揭冒名開戶之犯行並非屬
    事後幫助犯乙節，亦未舉證說明，自無從認定被告有幫助洗錢犯行，其間既有合
    理之懷疑存在，乃無從認定被告有此部分犯行，本應為無罪之諭知，惟公訴意旨
    認為此部分與前揭論罪科刑部分有牽連犯之裁判上一罪關係，爰不另為無罪之諭
    知，附此敘明。
據上論斷，應依刑事訴訟法第二百九十九條第一項前段，刑法第二十八條、第二百十
六條、第二百十條、第二百十二條、第二百十九條、第五十五條、第四十七條、第四
十一條第一項前段、第三十八條第一項第二款、第三款，罰金罰鍰提高標準條例第一
條前段、第二條，判決如主文。
本案經檢察官楊仲農到庭執行職務。
中      華      民國    九十二    年     十二     月      九      日
                              臺灣板橋地方法院刑事第十五庭
                                  審判長法  官  王  屏  夏
                                        法  官  戴  嘉  清
                                        法  官  王  偉  光
右正本證明與原本無異。
如不服本判決，應於判決送達後十日內，向本院提出上訴狀。
                                        書記官  陳  怡  君
中      華      民      國    九十二    年     十二     月      十一    日
附錄本案論罪科刑所犯法條全文
中華民國刑法第二百一十條
(偽造變造私文書罪)
偽造、變造私文書，足以生損害於公眾或他人者，處五年以下有期徒刑。
中華民國刑法第二百一十二條
(偽造變造特種文書罪)
偽造、變造護照、旅券、免許證、特許證及關於品行、能力服務或其他相
類之證書、介紹書，足以生損害於公眾或他人者，處一年以下有期徒刑、
拘役或三百元以下罰金。
中華民國刑法第二百一十六條
(行使偽造變造或登載不實之文書罪)
行使第二百十條至第二百十五條之文書者，依偽造、變造文書或登載不實
事項或使登載不實事項之規定處斷。


司法院資訊處製作；財團法人民間司法改革基金會備份。
